臺灣高等法院民事判決　　　　　　　　93年度上易字第1103號
上　訴　人　甲　○
訴訟代理人　劉翠華
被上訴　人　丁○○○
　　　　　 （原名陳沈珠）
訴訟代理人　蘇正道
　　　　　　蘇正雄
被上訴　人　乙○○○
　　　　　　丙○○
共　　　同
訴訟代理人　徐士斌律師
上列當事人間土地所有權移轉登記事件，上訴人對於中華民國93
年10月19日臺灣基隆地方法院93年度訴字第376 號第一審判決提
起上訴，經本院於94年3月2日言詞辯論終結，判決如下：
    主  文
上訴駁回。
第二審訴訟費用由上訴人負擔。
    事  實  及  理  由
一、上訴人起訴主張：民國41年間，被上訴人乙○○○、丙○○
    之被繼承人陳阿春及被上訴人丁○○○因有金錢之急需，而
    將坐落台北縣金山鄉○○段八四五地號土地（重測前為台北
    縣金山鄉○○○段南勢小段十六之一地號土地，每人應有部
    分為1/2）以550銀元出售予伊父林阿吉，並在林阿吉交付價
    金後，將系爭土地交付予林阿吉占有，另交付系爭土地相關
    文件即土地賣渡豫約證書、賣渡證書、登記濟、土地所有權
    狀、領收據等文件，然並未辦理過戶登記。嗣林阿吉於52年
    1 月17日死亡，伊繼承系爭土地之占有及相關權利，因系爭
    土地迄今未依買賣契約辦理過戶移轉登記，被上訴人丁○○
    ○為出賣人，被上訴人乙○○○、丙○○為出賣人陳阿春之
    繼承人，應承受系爭買賣契約之權利及義務。爰依民法第
    348 條規定，請求判令：被上訴人應將坐落台北縣金山鄉○
    ○段845地號土地如原判決附表所示權利範圍之所有權移轉
    登記予伊；並願供現金或等值銀行可轉讓定期存單為擔保，
    請准宣告假執行等情。
    被上訴人於原審均一致否認系爭土地有買賣關係存在。
二、原審駁回上訴人之全部請求，上訴人提起第二審上訴，係以
    ：(一)伊庭呈之贈與證，足認被上訴人丁○○○將系爭土地之
    應有部分二分之一贈與其兄陳阿春。(二)伊父林阿吉與伊曾數
    度拜訪被上訴人乙○○○洽談解決方案，乙○○○並未否認
    系爭土地買賣關係存在，僅就補貼金額尚未達成合致。(三)另
    本件請求權應自78年間被上訴人乙○○○、丙○○繼承陳阿
    春之時間起算時效，故迄今並未罹於時效等為由，請求判令
    ：(一)原判決廢棄。(二)上開廢棄部分，被上訴人應將坐落台北
    縣金山鄉○○段八四五地號土地及如原判決附表所示權利範
    圍之所有權移轉登記予上訴人。(三)願供擔保請准宣告假執行
    。
    被上訴人丁○○○否認伊就系爭土地之應有部分有贈與兄長
    陳阿春及出賣予上訴人父親林阿吉等情事，並辯稱：贈與證
    上伊及夫蘇金火印章均非真正等語，請求判決駁回上訴。
    另被上訴人乙○○○、丙○○則辯陳：縱認41年間渠等被繼
    承人陳阿春與上訴人父親林阿吉有土地買賣之關係存在，惟
    上訴人於93年7月22日提起本件請求，其請求權早已罹於15
    年時效而消滅，渠等得主張時效抗辯，拒絕履行云云，請求
    判決駁回上訴。
三、經查：坐落臺北縣金山鄉○○段845 地號（重測前為下中股
    段南勢小段16-1地號）之土地所有權人原為陳阿春、被上訴
    人丁○○○，應有部分各1/2；嗣陳阿春於41年6月60日死亡
    ，被上訴人乙○○○及丙○○至79年3月6日始辦妥系爭土地
    之繼承登記，應有部分各為1/4 等事實，業據上訴人提出系
    爭土地之登記謄本為證（原審卷第9至10 頁），並為被上訴
    人所不爭執，堪信為真實。
四、上訴人主張：伊父林阿吉與被上訴人乙○○○、丙○○之被
    繼承人陳阿春、被上訴人丁○○○間於41年間有買賣系爭土
    地，請求被上訴人辦理所有權移轉登記予伊一節，是故本件
    重要爭點在於：上訴人基於買賣關係，請求被上訴人辦理系
    爭土地之所有權移轉登記，有無理由？
五、上訴人基於買賣關係，請求被上訴人辦理系爭土地之所有權
    移轉登記，有無理由？
  (一)按民事訴訟法第二百七十七條規定，當事人主張有利於己之
    事實者，就其事實有舉證之責任，但法律別有規定，或依其
    情形顯失公平者，不在此限；最高法院十七年上字第九一七
    號判例要旨亦揭櫫：「民事訴訟如係由原告主張權利者，應
    先由原告負舉證之責，若原告先不能舉證，以證實自己主張
    之事實為真實，則被告就其抗辯事實即令不能舉證，或其所
    舉證據尚有疵累，亦應駁回原告之請求」等語。本件上訴人
    主張伊父林阿吉與被上訴人乙○○○、丙○○之被繼承人陳
    阿春及被上訴人丁○○○間就系爭土地有買賣關係，業據被
    上訴人堅詞否認，則依上開說明，自應由上訴人負舉證責任
    甚明。
  (二)上訴人為上開主張，無非以：土地賣渡豫約證書、賣渡證書
    、登記濟、土地所有權相續登記申請書、土地所有權狀、領
    收據（原審卷第11至17、19至20、52至56頁）、贈與證（本
    院卷第31頁）等文件，以及伊占用系爭土地之事實為其依據
    。經查：
    1.卷附土地賣渡豫約證書、賣渡證書（原審卷第11至17頁）
      ，乃被上訴人丁○○○之父陳永能於昭和十二年間向訴外
      人郭連來、郭虎、郭文發、郭振添、郭宗等人購買系爭土
      地之相關文件；而登記濟（原審卷第52至56頁），乃訴外
      人陳永能死亡後，由陳阿春及被上訴人丁○○○申請辦理
      繼承系爭土地之申請書及登記文件，其上均未記載上訴人
      之父林阿吉與陳阿春、被上訴人丁○○○間買賣關係之事
      項。
    2.上訴人雖主張：伊持有上開文件外，又同時持有系爭土地
      所有權人陳阿春、被上訴人丁○○○之所有權狀正本，足
      認係因買賣關係存在而持有云云。衡諸常情，土地所有權
      人將表彰土地所有權之重要書證原本交付他人，應有其法
      律原因，惟可能之法律關係有多端，如：委託保管、委任
      處理與土地有關之事務、甚或擔保借款、租賃、買賣等，
      均不無可能，上訴人主張：系爭土地之所有權人陳阿春、
      被上訴人丁○○○交付所有權狀原本係本於買賣關係，仍
      須提出其他證據以供法院得到確實之心證。參酌前述之土
      地賣渡豫約證書記載，上訴人之父林阿吉擔任該買賣之「
      為中人」（記載為林阿結），該次買賣書立完整之書面契
      約，並經林阿吉簽名其上，則上訴人之父林阿吉對土地買
      賣事件有書立書面契約以供憑證一事知之甚明，則其若與
      陳阿春、被上訴人丁○○○成立系爭土地之買賣事宜，衡
      情亦會參照前例簽立書面契約，方屬合理，然竟僅單純持
      有前開文件代之，則上訴人之父林阿吉是否確基於買賣關
      係而持有上開文件，仍值懷疑。
    3.上訴人另雖提出訴外人陳阿春記載受領新台幣伍佰伍拾元
      之領收據一紙（原審卷第21頁），但查領收據上並未記載
      該款項係作何用途，亦難憑此作為上訴人之父林阿吉給付
      系爭買賣價金之收據。
    4.至於上訴人提出之贈與證，其上雖表明：被上訴人丁○○
      ○於39年6月20日將系爭土地之應有部分1/2，無償贈與陳
      阿春之意（本院卷第31頁），惟該贈與證上有關「陳沈珠
      」之簽名及印文、其夫蘇金火之簽名及印文均經被上訴人
      丁○○○否認為真正，經本院比對被上訴人丁○○○當庭
      書寫之字條（本院卷第44頁）與上開贈與證之簽名，字跡
      與運筆核均不同；而其夫蘇金火已於92年間死亡，亦有戶
      是否真正，自難認贈與證上被上訴人丁○○○之前明及印
      文為真正。退步縱認上訴人提出之贈與證為真正者，惟依
      舊民法（18年11月22日公布施行者）第407條規定：
      「以非經登記不得移轉之財產為贈與者，在未為移轉登記
      前，其贈與不生效力」，因被上訴人丁○○○係贈與必須
      為移轉登記之不動產，在其未將系爭土地為移轉登記前，
      縱與陳阿春間有贈與之債權約定，該贈與之物權行為仍不
      生效力。是上訴人縱提出贈與證，仍無法得到對其有利之
      認定。
    5.另本件上訴人占有系爭土地之事實，雖為被上訴人所不爭
      執，惟占有土地之事實，尚無法遽以推定係合法占有，縱
      為合法占有，亦無法進一步推定係基於買賣關係而占有之
      事實。
    6.承上說明，上訴人提出之上開文件及占有系爭土地之事實
      ，尚無法逕行認定伊父與被上訴人乙○○○、丙○○之被
      繼承人陳阿春、被上訴人丁○○○間有買賣系爭土地之關
      係。
  (三)本件被上訴人乙○○○、丙○○另抗辯：縱本件有買賣關係
    存在，已逾15年請求權時效而消滅，渠等得拒絕履行等語。
    經查：
    1.按買賣關係之請求權，因15年間不行使而消滅，又消滅時
      效，係自請求權可行使時起算，民法第125條本文、第128
      條等規定甚明；債權未定清償期者，債權人得隨時請求清
      償，是此項請求權自債權成立時即可行使，最高法院28年
      上字第1760號判例著有明文。
    2.本件上訴人主張：伊父林阿吉係於41年間向陳阿春、被上
      訴人丁○○○買受系爭土地云云（原審卷第6 頁），既未
      約定出賣人辦理移轉登記之期限，則依上開說明，買受人
      林阿吉自41年間買賣關係成立時起，即得隨時請求出賣人
      履行辦理所有權移轉登記之義務，則請求權時效期間至遲
      至56年底即已屆滿，上訴人遲至93年07月22日始提起本訴
      請求，顯已逾15年請求權時效期間。上訴人雖辯稱：被上
      訴人乙○○○、丙○○至78年間始辦妥系爭土地之繼承登
      記，則請求權時效應自78年間起算云云，惟上訴人於本件
      訴訟係主張：伊父林阿吉於41年間與陳阿春、被上訴人丁
      ○○○有買賣系爭土地之法律關係，伊及被上訴人乙○○
      ○、丙○○因繼承而承受該買賣關係，則基於該買賣關係
      之請求權時效起算期間，應自上訴人主張之買賣成立之41
      年間起算，而與被上訴人乙○○○、丙○○辦妥系爭土地
      之繼承登記時間無涉。
    3.上訴人於原審雖另以：「：：：原告（上訴人）依址拜訪
      要求被告（被上訴人）乙○○○、丙○○協同辦理土地移
      轉過戶，詎被告等雖不否認有土地買賣乙事，惟以日據時
      代土地無須辦過戶及土地已交付占有使用為由藉詞推託：
      ：：」等語置辯（原審卷第7頁），已據被上訴人乙○○
      ○、丙○○當庭否認，上訴人復未舉證證明該二人於15年
      時效完成後有為承認之表示，自難認為有時效中斷之事由
      。
    4.依上所陳，縱令上訴人主張：伊父林阿吉與陳阿春間有買
      賣關係存在云云為可採者，上訴人之請求權亦因15年時效
      期間屆滿而消滅，被上訴人乙○○○、丙○○為時效之抗
      辯，為有理由。
六、綜上所述，上訴人基於買賣及繼承之法律關係，請求被上訴
    人將系爭土地按原判決附表所示之權利範圍移轉登記予上訴
    人一節，洵屬無據，不應准許；其假執行之聲請亦失依附，
    應併予駁回。原審為上訴人敗訴之判決，及駁回其假執行之
    聲請，並無不合。上訴人仍執陳詞，指摘原判決不當，為無
    理由，應予駁回。
七、本件結論已臻明確，兩造其餘攻防及舉證核與結論不生影響
    ，爰不再一一論述。
八、據上論結：本件上訴為無理由，依民事訴訟法第449條第1項
    、第78條，判決如主文。
中　　華　　民　　國　　94　　年　　3　　月　　 9 　　日
　　　　　　　　　    民事第一庭審判長法　官  張耀彩
　　　　　　　　　　　　　　　　      法　官  盧彥如
                　　　　　　　　      法　官  林金吾
正本係照原本作成。
不得上訴。
中　　華　　民　　國　　94　　年　　3　　月　　 9 　　日
                                      書記官  張淑芳
